臺灣高雄地方法院刑事判決　　　　　　　　　　　　　九十年度訴字第二六號
　　公　訴　人　臺灣高雄地方法院檢察署檢察官
　　被　　　告　乙○○
　　被　　　告　丁○○
　　指定辯護人　本院公設辯護人　甲○○
右列被告因違反槍砲彈藥刀械管制條例等案件，經檢察官提起公訴（九十年度偵字第
一四九三八號），本院判決如左：
    主    文
乙○○、丁○○未具族群量逾越環境容許量者之條件，共同獵捕保育類野生動物，各
處有期徒刑陸月，如易科罰金，以參佰元折算壹日，均緩刑貳年。
扣案之火藥伍瓶、保育類野生動物長鬃山羊貳隻（已為死屍）及獵具土造獵槍貳支（
獲案槍枝管制編號︰0000000000、0000000000號）壹支、底火
壹瓶、鐵珠瓶伍瓶、盛裝鐵珠、火藥空瓶各伍瓶均沒收。
    事    實
一、乙○○、丁○○二人均係布農族原住民，因生活之所須，丁○○於九十年四、五
    月間，在高雄縣桃源鄉桃園村一五三號之家中，以砂輪機研磨木材製成槍把，再
    配置長鐵管，而製成具有殺傷力之之土造獵槍一支，乙○○則持亦具有殺傷力之
    祖傳獵槍一隻（獲案槍枝管制編號各為：0000000000、000000
    0000），均供作生活上祭祀、打獵等之工具之用；嗣於於九十年七月九日十
    六時三十分許，乙○○、丁○○二人均基於上開打獵之生活習俗，由乙○○駕駛
    車號ＨＱ—二五０三號自小貨車附載丁○○攜帶前開二支獵槍及火藥五瓶、底火
    一瓶、鐵珠五瓶，及盛裝鐵珠與火藥之空瓶各五瓶等物作為打獵之用具，共同基
    於犯意聯絡及行為分擔，自高雄縣桃源鄉至山村出發，一同前往國有林班地荖濃
    事業區之林地內狩獵，二人均明知長鬃山羊係屬於行政院農委會公告為珍貴稀有
    保育類野生動物，且其族群量未逾越環境容許量，亦未基於學術研究或教育目的
    而經主管機關許可，於當日夜間在前開林班地第六十三林班內（非劃定之野生動
    物保護區）先後獵捕保育類野生動物之長鬃山羊二隻。迄於翌日（即十日）十四
    時十分許，二人在前開林班內為行政院林務局林管處六龜工作站人員會同高雄縣
    警察局六龜分局刑事組員警當場查獲，並扣得臺灣長鬃山羊二隻、長管獵槍二支
    、底火一瓶、鐵珠、裝鐵珠之空瓶、火藥瓶、裝火藥之空瓶各五瓶等物。
二、案經高雄縣警察局六龜分局報請臺灣高雄地方法院檢察署檢察官偵查起訴。
    理    由
壹、有罪部分：
  一、訊據被告乙○○、丁○○二人對於在右揭時、地，分別持祖傳及自製之土造長
      槍及底火一瓶、鐵珠瓶、火藥瓶均五瓶，及盛裝火藥與鐵珠之空瓶各五瓶等物
      上山打獵，並獵得保育類野生動物臺灣長鬃山羊二隻之事實坦承不諱，惟矢口
      否認有何違反野生動物保育法之犯行，均辯稱：在獵捕前開二支長鬃山羊前，
      因光線很暗，僅能看到動物發亮的眼睛，並不知是何動物，是射殺後才知道是
      保育類之野生動物長鬃山羊云云。辯護意旨則以：被告二人係計劃獵殺山豬作
      為食物，始前往六十三林班之山豬經常出沒地，被告在深夜中透過微些星光，
      隱約看見二個眼睛在黑暗中閃爍，誤以為山豬，即朝該處射擊，不料卻誤中保
      育類動物長鬃山羊，被告二人於行為時既不知所獵殺者為保育類動物，即被告
      二人主觀上並不具備野生動物保育法第四十一條第一項非法補殺罪之構成要件
      之故意，屬於構成要件錯誤，而本罪又無處罰過失犯之規定，應為無罪之諭知
      。
  二、經查：
  （一）右揭被告二人所獵捕之臺灣長鬃山羊二隻，為主管機關依野生動物保育法指
        定公告為珍貴稀有保育類動物，且臺灣長鬃山羊族群並未有逾越環境容許量
        之情形，有證人即林務局屏東區林區管理處林班巡師丙○○分別於警詢及本
        院調查時證稱：伊當時會同六龜分局員警在六十三林班內查獲被告二人，並
        查扣二隻保育類之長鬃山羊，伊以其專業判斷，因長鬃山羊之頭部及頸部部
        分與一般山羊不同，體型又比山羌還大，一看就知是保育類之長鬃山羊等語
        明確（見警卷第十一頁及其背面調查筆錄、本院九十一年一月三十日訊問筆
        錄），復有保育類野生動物長鬃山羊一幀、高雄縣警察局六龜分局贓物認領
        收據、刑案現場紀錄表，及行政院農業委員會九十年十月十一日（九十）農
        林字第九００一五四０四五號函各一紙在卷可憑。並扣得土造獵槍二支、底
        火一瓶、鐵珠、火藥各五瓶、盛裝鐵珠、火藥空瓶各五瓶及長鬃山羊二隻等
        物，有扣押槍彈清單一紙在卷可稽。
  （二）另前開被告獵得保育類動物之地點，係為人煙稀少之山區，且被告乙○○並
        坦承在進入山區○○○○○路有看見標示載明此山區為大自然野生動物保護
        區，是被告二人對於上開地區可能有保育類野生動物出沒會為其所捕獲，本
        應有所認識及預見，卻仍未詳加辨識而獵捕之，顯見其等具有縱捕獲保育類
        野生動物，亦不違反其本意而狩獵，是其自始即有獵捕保育類野生動物之不
        確定故意甚明。雖證人丙○○於本院調查時證稱，查獲被告二人獵捕保育類
        之野生動物長鬃山羊之六十三林班業經劃定為出雲山自然保育區，惟查，經
        本院函詢行政院農業委員會林務局屏東林區管理處，則稱高雄縣桃源鄉寶山
        村國有林班第六十三林班並非野生動物保護區，有前開管理處九十年十月十
        七日九十屏育字第九０六一一三一七０號函一紙在卷可憑，依罪疑有利於被
        告之原則，尚難遽認前開地點經劃定為野生動物保護區，併此說明。
  （三）此外，扣案之土造獵槍二支（槍枝管制編號0000000000、000
        0000000）及火藥與底火，經送內政部警政署刑事警察局鑑驗，鑑驗
        結果認為：土造長槍二支，均係由具及發機構之木質槍身加裝金屬槍管而成
        之土造長槍，以打擊底火（藥）引爆裝填於槍管內之火藥為發射動力，機械
        性能良好，可供及發使用，認具殺傷力；而送驗之火藥經採樣一包（重約一
        公克），係黑色火藥，經取少量試燃，產生火藥燃燒時之強烈火花，認具壞
        性與殺傷力，依據內政部八十六年十一月二十四日台（八六）內警字第八六
        七０六八三號公告，火藥為爆裂物之主要組成零件。另送驗之底火一包（四
        沒），則係市售之紙片式包裝之玩爆紙，依據爆竹煙火製造業安全衛生設施
        標準，其製品使用之原料為一般調配安全火柴，所用之材料，係工玩具槍或
        比賽用信號槍產生信號之正當使用，非槍砲彈藥刀械管制條例所列管之爆裂
        物，有前開刑事警察局九十年七月二十四日刑鑑字第一四八二七三號鑑驗通
        知書，及九十年七月二十七日刑偵五字第一六五三０六號鑑驗處理通知書各
        一紙在卷足憑。
  （四）綜上說明，本件事證明確，被告二人所辯，並不足採，渠等犯行均堪認定。
  三、核被告丁○○及乙○○二人所為均係違反野生動物保育法第四十一條第一項第
      一款之未具族群量逾越環境容許量之條件，獵捕保育類野生動物罪及槍砲彈藥
      刀械管制條例。又連續犯之成立，客觀上須數行為，在時間差距上，可以分割
      ，各具獨立性，每次行為均可獨立成罪，構成同一罪名，始足當之；如數行為
      於同時同地或密切接近之時地實施，侵害同一之法益，在時間差距上難以分開
      ，則屬接續犯，而為包括之一罪，被告二人先後持槍彈獵捕臺灣長鬃山羊二隻
      等動作，係基於同一違犯野生動物保育法第四十一條第一項第一款犯意下之接
      續行為，僅侵害一個法益，應屬接續犯，不成立連續犯，亦附此說明。被告二
      人就違反野生動物保育法第四十一條第一項第一款罪，有犯意聯絡及行為分擔
      ，均為共同正犯。爰審酌被告二人素行良好，布農族之生活習俗，被告二人分
      別自製、持有具有殺傷力之土造獵槍，為供生活工具之用，及從事布農族習俗
      中之狩獵活動，然所獵捕為保育類野生動物，違反生態保育，但其動機尚稱單
      純，並未用以危害社會治安，且其犯罪後坦承部分犯行，在庭態度良好等一切
      情狀，量處如主文所示之刑，並諭知易科罰金之折算標準。末查，被告二人均
      未曾受有期徒刑以上刑之宣告，有臺灣高等法院被告全國前案紀錄表及臺灣高
      雄地方法院檢察署刑案資料查註紀錄表各二份在卷可按，被告二人經此次偵、
      審程序及刑之宣告後，當能知所警惕，在從事狩獵之時更謹慎注意避免獵及保
      育類之野生動物，而無再犯之虞，本院認被告二人部分所宣告之主刑部分以暫
      不執行為適當，併均宣告緩刑二年，以啟自新，並觀後效。
  四、扣案之臺灣長鬃山羊二隻，雖已死亡（目前由林務局屏東林區管理處六龜工作
      站領回冷凍保存中），亦應依野生動物保育法第五十二條第一項前段之規定，
      併予宣告沒收；另扣案土造獵槍（獲案槍枝管制編號︰0000000000
      、0000000000號）二支、火藥五瓶（其中送驗採樣一公克試燃，業
      經鑑驗用罊，無庸沒收）底火一瓶、鐵珠瓶、五瓶、盛裝火藥及鐵珠空瓶各五
      瓶均為供違犯野生動物保育法非法獵捕保育類野生動物之獵具及器具，亦據被
      告二人供明在卷，爰依野生動物保育法第五十二條第一項後段之規定，併予宣
      告沒收。
貳、不另為免訴判決部分：
  一、公訴意旨另以：被告乙○○、丁○○二人於九十年七月九日十六時三十分許，
      分持具有殺傷力之土造長槍各一支，從高雄縣桃源鄉寶山村出發，前往高雄縣
      桃源鄉寶山村國有林班第六十三（起訴書誤載為第三十六林班）林班附近打獵
      ，因認被告二人所為均違反槍砲彈藥刀械管制條例第十一條第四項之罪嫌等語
      。
  二、惟按犯罪後之法律已廢止其刑罰者，應諭知免訴之判決；又免訴之判決，得不
      經言詞辯論為之，刑事訴訟法第三百零二條第四款、第三百零七條分別定有明
      文。
  三、經查，槍砲彈藥刀械管制條例業經立法院修正通過，九十年十一月十四日經總
      統公佈施行，其中第二十條原規定：「原住民未經許可，製造、運輸、陳列或
      持有自製之獵槍，供作生活工具之用者，減輕或免除其刑，並不適用前條之規
      定。原住民相互間販賣、轉讓、出租、出借或寄藏前項獵槍，供作生活工具之
      用者，亦同。」，經修正後為：「原住民未經許可，製造、運輸或持有自製之
      獵槍或漁民未經許可，製造、運輸或持有自製之漁槍，供作生活工具之用者，
      處新臺幣二萬元以下罰鍰，本條例有關刑罰之規定，不適用之。原住民相互間
      或漁民相互間未經許可，販賣、轉讓、出租、出借或寄藏前項獵槍或漁槍，供
      作生活工具之用者，亦同。前二項之許可申請、條件、期限、廢止、檢查及其
      他應遵行事項之管理辦法，由中央主管機關定之。」，則關於原住民未經許可
      製造、運輸或持有自製之獵槍供作生活工具之用及原住民相互間未經許可轉讓
      、出借或寄藏前揭獵槍，供作生活工具之用之刑事罰規定，已刪除廢止，並依
      中央法規標準法第十三條規定，於公佈日起算之第三日即九十年十一月十六日
      起生效。並查，被告二人均係布農族之山地原住民，有渠等戶籍謄本附卷為憑
      。而布農族之族性剽悍，勇敢善戰，視狩獵為神聖任務，更是所有男子之天職
      ，當男子成年後，必得投身山林，獵取野味，以補充食物與增加家族之光采，
      且狩獵之方式，於清末時，因火氣傳入本省，布農族之獵人便改用火槍作為行
      獵之器具，故狩獵向為原住民傳統之生活方式之一，打耳祭更是其重要習俗慶
      典，具有歷史及文化上意義（摘錄於布農族的文化傳承、劉威驛著），被告二
      人於本案犯罪行為時，均因景氣不佳正失業中，故返鄉務農，而利用閒暇之際
      從事原住民傳統生活方式之狩獵活動，欲為自己食用，被告丁○○自製獵槍（
      公訴意旨認依槍砲彈藥刀械管制條例第十一條第四項論斷，尚有未洽），及持
      祖傳獵槍狩獵，均認前開獵槍屬生活工具之用，符合上開條例第二十條第一項
      規定，是被告丁○○製造及被告乙○○持有祖傳之土製獵槍之行為，既經廢止
      刑罰，本應依刑事訴訟法第三百零二條第四款諭知免訴，惟公訴人認此部分與
      違反野生動物保育法第四十一條第一項第一款之罪間有方法、結果之裁判上一
      罪之牽連關係，爰不另為免訴之諭知。
據上論斷，應依刑事訴訟法第二百九十九條第一項前段，野生動物保育法第四十一條
第一項第一款、第五十二條第一項，刑法第十一條、第二十八條、第五十五條、第四
十一條第一項，罰金罰鍰提高標準條例第二條，判決如主文。
中      華      民      國    九十一    年      四      月      十      日
                        臺灣高雄地方法院刑事第四庭
                            法    官   程克琳
右正本證明與原本無異。
如不服本判決，應於判決送達後十日內，向本院提出上訴狀。
                             書 記官    梁瑜玲
中    華    民    國      九十一      年      四      月      十二      日
【附錄本案論罪科刑法條】
野生動物保育法第四十一條第一項：
有下列情形之一，處六月以上五年以下有期徒刑，得併科新臺幣二十萬元以上一百萬
元以下罰金：
一、未具第十八條第一項第一款之條件，獵捕、宰殺保育類野生動物者。
二、違反第十八條第一項第二款規定，未經中央主管機關許可，獵捕、宰殺保育類野
    生動物者。野生動物保育法第五十二條第一項：
三、違反第十九條第一項規定，使用禁止之方式，獵捕、宰殺保育類野生動物者。
